臺灣高等法院花蓮分院刑事判決　　　　　　九十一年度上訴字第一二五號
　　上訴人即被告　甲○○
右列上訴人即被告因妨害兵役案件，不服臺灣花蓮地方法院九十一年度訴字第九一號
中華民國九十一年四月二十三日第一審判決( 起訴案號：臺灣花蓮地方法院檢察署九
十一年度偵字第三二號 )，提起上訴，本院判決如左：
    主  文
原判決撤銷。
甲○○後備軍人居住處所遷移，無故不依規定申報，致使臨時召集令無法送達，累犯
，處有期徒刑伍月，如易科罰金以佰元折算壹日。
    事  實
一甲○○於民國( 下同 )八十三年間因傷害致死案，經本院八十四年二月二十一日判
  處有期徒刑三年十月，同年三月二十五日確定，八十八年一月四日假釋縮刑期滿執
  行完畢，猶不知警惕，其係屬常備兵在現役期間停役，為軍管區司令部花蓮縣團管
  部所列管之後備軍人，明知居住處所如有遷移，即有向戶役政機關申報之義務，竟
  於九十年間將居所自花蓮市○○○街一八０之三十九號五樓，遷移至高雄市○○區
  ○○路四五六號六樓，而無故不依規定申報遷移後之地址，致使軍管區司令部花蓮
  縣團管部所發，指定其應於九十年六月一日，前往臺東縣臺東市○○路○段五四六
  號東部地區巡防局報到之臨時召集令，無法送達。
二案經軍管區司令部花蓮縣團管部移送臺灣花蓮地方法院檢察署檢察官偵查起訴。
    理  由
一訊據上訴人即被告甲○○坦承右揭事實不諱，並有軍管區司令部花蓮縣團管部臨時
  召集令及受領回執、花蓮縣警察局花蓮分局後備軍人行方不明遷出未報年籍表、證
  明書等附卷可稽。被告自白核與事實相符，堪以採信。按妨害兵役治罪條例第十一
  條第一項第三款、第三項之罪，祇須後備軍人、住所、居所或處所遷移，無故不依
  規定申報，致使召集令無法送達即足成立。所謂「遷移」以實際情形為準，非以形
  式上之戶籍有無遷移為準。又所謂「不依規定申報」，係指未依戶籍法規定辦理戶
  籍異動登記，及依後備軍人管理規則向新居地之役、戶政單位為異動登記者而言；
  又凡屬後備軍人，祇須不按址居住，復不依規定申報其所在，致使召集令無法送達
  ，而無正當理由者，其罪即已成立，縱令其遷移居住處所並無逃避兵役之本意，但
  其此項行為，如致召集令無法送達時，即以意圖避免召集論，觀諸妨害兵役治罪條
  例第十一條第三項及第一項第三款之規定自明，且此規定並未違反憲法第二十三條
  所彰顯之比例原則( 最高法院七十四年度台上字第一二五五號、八十九年度台非字
  第五四號、八十五年度台上字第五一二七號裁判、司法院大法官會議釋字第五一七
  號解釋參照 )。被告甲○○遷離居住地，既未依戶籍法規定辦理戶籍異動登記，有
  戶籍謄本足佐，復未依後備軍人管理規則向新取地之役、戶政單位為異動登記，致
  召集令無法送達，且無正當理由，則不論是否有拒絕接受召集之本意，均應依該罪
  論處。綜上所述，本件事證明確，被告犯行洵堪認定。
二核被告甲○○所為，係犯妨害兵役治罪條例第十條第三項、第一項第三款之罪，應
  依同條例第五條科刑。另查被告甲○○於八十三年間因傷害致死案，經本院八十四
  年二月二十一日判處有期徒刑三年十月，同年三月二十五日確定，八十八年一月四
  日假釋縮刑期滿執行完畢，有臺灣高等法院全國前案紀錄表、臺灣花蓮地方法院檢
  察署刑案資料查註紀錄表附卷可稽，被告於前受有期徒刑執行完畢，五年內再犯本
  件有期徒刑以上之本罪，為累犯，應依刑法第四十七條規定加重其刑。原審予以論
  罪科刑，固非無見，惟妨害兵役治罪條例第十一條、第六條業已修正( 新法已變更
  為第十條、第五條 )，並於九十一年六月二十六日公布施行，新法第五條之刑度較
  舊法為輕，對被告有利，依刑法第二條第一項前段規定應適用裁判時即新法之規定
  。原審未及比較，自有未合，被告之上訴意旨指摘量刑過重，為有理由，應予撤銷
  改判。爰審酌被告為停役後備軍人，居住處所遷移未依規定申報致前開臨時召集令
  無法送達，本件係因不諳法令而觸法網，犯罪後坦承犯行，態度良好等一切情狀，
  量處被告有期徒刑五月，並諭知如易科罰金之折算標準。
據上論斷，應依刑事訴訟法第三百六十九條第一項前段、第三百六十四條、第二百九
十九條第一項前段，修正後妨害兵役治罪條例第十條第三項、第一項第三款、第五條
，刑法第十一條前段、第二條第一項前段、第四十七條、第四十一條，罰金罰鍰提高
標準條例第二條，判決如主文。
本案經檢察官邱雲昌到庭執行職務。
中      華      民      國      九十一      年    七      月    十一    日
                                    審判長法官  吳  鴻  章
                                          法官  林  德  盛
          法官  黃  永  祥
右為正本證明與原本無異。
如不服本判決，應於判決送達後十日內向本院提出上訴狀。其未述理由者，並應於
提出上訴狀後十日內向本院補提理由狀(須附繕本)。
                                        書記官  吳  家  瑩
中      華      民      國      九十一      年    七      月    十一    日
附錄：論罪科刑法條全文：
新修正妨害兵役治罪條例第五條：
意圖避免動員召集或臨時召集，而有左列行為之一者，處五年以下有期徒刑：
  一捏造免役、除役、轉役、緩召、逐次召集或儘役召集原因者。
  二故意毀傷身體者。
  三緩召、逐次召集或儘後召集原因消滅後，無故逾三十日，未自動申報者。
  五應受召集，無故逾入營期限二日者。
  六使人頂替本人應召者。
妨害兵役治罪條例第十條：
後備軍人有左列行為之一者，處一年以下有期徒刑、拘役或新台幣九萬元以下罰金：
  一離營歸鄉無故不依規定報到，或重複申報戶籍者。
  二無故拒絕調查者，或體格檢查不到者。
  三居住處所遷移，無故不依規定申報者。
國民兵犯前項第三款之罪者，處六月以下有期徒刑、拘役或新台幣三萬元以下罰金。
後備軍人犯第一項之罪或國民兵犯第二項之罪，致使召集令無法送達者，以意圖避免
召集論：分別依第五條、第六條科刑。
